【裁判字號】    94,重訴,356
【裁判日期】    951005
【裁判案由】    不動產所有權移轉登記
【裁判全文】
臺灣臺北地方法院民事判決             94年度重訴字第356號
原      告  己○○○
            甲○○
上二人共同
訴訟代理人  施竣中律師
被      告  乙○○○
訴訟代理人  張炳煌律師
            余青慧律師
上列當事人間請求所有權移轉登記事件，本院於民國95年9月7日
言詞辯論終結，判決如下：
    主  文
被告應將坐落臺北市○○區○○段四小段一○五地號，面積九三
○三點六二平方公尺，權利範圍各三分之一之土地所有權，分別
移轉登記予原告己○○○、甲○○。
訴訟費用由被告負擔。
    事實及理由
一、原告起訴主張：原告己○○○、甲○○與被告乙○○○為姻
    親關係，於民國78年9月間，在親族多人之見證下，經協議
    將坐落於臺北市○○區○○段4小段105地號、地目旱、面積
    為9,303.62平方公尺之土地（以下簡稱系爭土地），礙於當
    時土地法規之限制，遂共同約定以被告之名義作為登記名義
    人，惟三方於協議書另行約定由仰德大道邊作為東段、仁民
    路邊為西段、中間為中段，每段面積約為總面積之1/3，且
    每人各持分1/3。又土地法及農業發展條例禁止農地移轉共
    有之限制業經刪除，現時農地可移轉共有，故系爭土地即無
    必要再以被告作為登記名義人。且原告2人與被告為姻親關
    係，本想私下與被告協調解決系爭土地移轉登記事宜，免於
    日後造成後代子孫不必要困擾，惟未能獲得被告同意，除原
    告甲○○於93年9月16日發函予被告，請求被告移轉登記外
    ，原告己○○○為息爭端，甚至希望放棄個人部分權利，以
    求得親族間圓滿，豈料仍未獲得被告同意，更提出莫須有之
    條件，然從被告93年9月9日存證信函足證被告亦肯認協議書
    真正，並同意以持分登記，惟堅持與親族間其他物業、繼承
    事宜混為一談，而未達成協議。再被告於85年間亦親筆書立
    契約，肯認3人持分均為1/3，並同意嗣農地得移轉為應有部
    分登記時，即無條件同意終止契約，提供相關文件辦理移轉
    登記，無異再次承認協議書之真正，故原告2人以起訴狀繕
    本送達作為終止協議書之借名契約關係之意思表示，並得依
    上開協議書請求被告移轉系爭土地所有權應有部分各1/3與
    原告張秀米、甲○○。至臺北市○○區○○段4小段109地號
    土地（下稱109地號土地）為原告己○○○於78年間以600餘
    萬元向訴外人張阿維購買，有證人丙○○○證詞為證，被告
    雖主張張阿維帳戶有資金回流原告己○○○之帳戶，惟未能
    舉證，是109地號土地與本件無涉。而兩造就系爭土地與109
    地號土地根本沒有相互交換持分之互易契約存在，加以被告
    所提出之對談錄音經過剪接，內容殘缺不全，且無法表示是
    張阿維最後之意思決定，亦無法證明兩造間有互易契約，參
    以系爭土地面積9,303.62平方公尺、每平方公尺為4,37 9元
    ，而109地號土地面積3,197.28平方公尺，每平方公尺僅為
    2,300元，二者非但面積不同，價值亦顯不相當，原告至愚
    亦不會以價值較高之土地，交換較為低廉之土地等語。而求
    為被告應將坐落臺北市○○區○○段4小段105地號，面積9,
    303.62平方公尺，權利範圍各1/3之土地所有權，分別移轉
    登記予原告己○○○、甲○○之判決。
二、被告則以：系爭土地與109地號土地，原均為原告己○○○
    之父親即原告甲○○與被告之公公張阿維家之祖產。張阿維
    生前於平均分配上開祖產所有權予3名子女時，為規避繳納
    贈與稅之目的，乃將系爭土地由張阿維假借買賣名義先移轉
    與訴外人楊乾龍後，再由楊乾龍以買賣名義移轉回來登記於
    被告名下（因被告具有自耕農身分）；109地號土地則由張
    阿維假借買賣名義先移轉與訴外人許素美後，再由許素美以
    買賣名義移轉回來登記在原告己○○○名下（因其具有自耕
    農身分），上開過戶移轉手續均由張阿維指示原告己○○○
    負責辦理。系爭土地，由張阿維出面於78年9月23日召集原
    被告3人簽立書面協議，確認兩造3人各有持分1/3；為配合
    前述避稅目的措施表象，乃偽稱記載系爭土地係由原被告3
    人合資購買，但實際上，當事人間均明瞭該份協議書之目的
    其實是在確認張阿維對上開祖產之分配，此由該協議書除由
    張阿維見證外，並找來三房長孫戊○○（原告己○○○之子
    ）、張景光（被告乙○○○之子）以及張敦傑（原告甲○○
    之子）簽名蓋章可證，否則戊○○、張景光以及張敦傑三人
    既分別為原被告之子，豈有由晚輩來見證長輩間合資購地之
    理！登記在原告己○○○名下之109地號土地，原亦預備由
    三方簽訂書面契約，但因原告己○○○可能自始欲否認他人
    持分而獨自擁有該筆土地，雖經另一原告甲○○製妥契約書
    並簽署後送交被告，由被告之子張景光（因原屬被告應分配
    之土地持分擬直接由被告之子張景光繼受，故契約書被告方
    面係以被告之子為當事人）在張阿維面前簽署，但原告甲○○提請原告己○○○簽章時，原告己○○○卻屢屢藉口原告
    甲○○未付分攤規費而推遲至今仍未簽署。系爭109地號土
    地與系爭土地相同，兩造3方應各有1/3持分，原告己○○○
    主張109地號土地為其單獨購買及所有乙節，並非事實。且
    依分攤費明細表上記載「第一次割草（105、109號）13500
    元、印花稅13000元（109號被退回2次：1次稅捐處，1次國
    稅局）、印花稅（109地號）6395元」，均係關於109地號土
    地之費用，109地號土地既非登記在被告名下，而係登記在
    原告己○○○名下，倘若109地號土地確係由原告單獨購買
    ，其相關費用理應由原告己○○○自行負擔，為何會與105
    地號土地之費用合併計算？足證，系爭105、109地號土地應
    由兩造三方各有1/3之持分權利，因係由原告己○○○負責
    辦理相關過戶手續，所以其將費用合併計算後請求被告分攤
    （因原告甲○○以其非土地登記名義人而拒絕分攤費用，故
    暫由原告己○○○與被告各負擔1/2），並將部分收據正本
    交予被告。又查，原告己○○○提出之存摺不足以證明109
    地號土地為其個人向張阿維購買，且證人丙○○○及丁○○○之證詞不足以證明109土地為原告己○○○向張阿維購買
    。93年間，原告己○○○提議以其在105地號土地之持分2/9
    ，交換被告與原告甲○○在109地號土地之全部持分；依此
    交換之結果，三方在105地號土地之持分應為原告己○○○
    1/9，原告甲○○4/9，被告1/9，原告己○○○則取得109地
    號土地之全部權利。當原告等持其2人已簽署之協議書請被
    告簽署時，被告即當面明白告知原告同意上述交換持分協議
    ，惟希望能就費用分攤一併加註，故由被告留存協議書1份
    ，其餘則請原告甲○○帶回補註。因此，被告未簽署協議書
    係因原告甲○○同意帶回補註費用分攤條款，並非被告不同
    意土地交換之協議。準此，93年11月6日協議書（下稱93年
    協議書）之內容已經兩造三方相互意思表示合致而發生效力
    。至於被告要求一併處理分攤費用事宜雖未獲共識，但不影
    響原被告間已就協議書所載土地持分交換比例達成意思合致
    ，各方均應受拘束之效力。再者，系爭土地雖然公告現值較
    高，但其中斜坡占全部面積的一半以上，不利開發利用，且
    因其面積較大，反而不易轉手；反觀109地號土地，地勢平
    坦，景觀良好，面積大小適中，剛好適合開發作為農舍使用
    ，因此，原告己○○○原本即傾向獨自分配占有109地號土
    地，原告己○○○徒以系爭土地公告現值較高，辯稱其不可
    能同意交換土地云云，顯然無稽。原告甲○○於94年5月12
    日開庭時明白陳稱，其有簽署被證一號契約書（下稱85年契
    約書），105、109土地我們各1/3，張阿維也有這個意思，
    是以前聽張阿維說的，且於本院94年6月20日庭期被告代理
    人詢問時答稱，85年契約書是其先生寫的，當時沒有出資，
    是因為贈與稅的關係。足見，張阿維曾經明白向原告甲○○
    表示系爭土地及109地號土地由三房各分配1/3，109地號土
    地係因規避贈與稅之目的而移轉登記予原告己○○○，所以
    原告甲○○才會製作85年契約書要求確認109地號之持分權
    利。是兩造三方已依93年協議書之比例達成系爭土地及109
    地號土地持分交換之協議，被告應移轉系爭土地1/9 予原告
    己○○○，4/9予原告甲○○，因此，原告己○○○逾此部
    分之請求顯然無理由，應予駁回等語，資為抗辯。並聲明：
    原告之訴駁回。
三、兩造不爭執之事實：
  (一)經查，原告己○○○、甲○○與被告為姻親關係，因礙於當
    時土地法規之限制，於78年9月間，在親族張阿維、李政豪
    、戊○○、張景光、張敦傑等人之見證下簽定原證一協議書
    （下稱系爭協議），協議將兩造3人合購之系爭土地，共同
    約定以被告乙○○○之名義作為登記名義人，惟三方於協議
    書另行約定由仰德大道邊作為東段、仁民路邊為西段、中間
    為中段，每段面積約為總面積之1/3，且每人各持分1/3，往
    後系爭土地如要興建房舍或作為他用，須經3人同意後方能
    處理等情，為兩造所不爭執，並有系爭協議書、土地登記謄
    本在卷足佐（見本院新店簡易庭94年度店調字第5號卷【下
    稱調解卷】第5至7頁、第16頁），堪信為真實。
  (二)次查，原告以土地法及農業發展條例禁止農地移轉共有之限
    制業經刪除，現時農地可移轉共有，故系爭土地即無必要再
    以被告作為登記名義人為由，與被告協調解決系爭土地移轉
    登記事宜，惟未能獲得被告同意，除原告甲○○於93年9 月
    16日發函予被告，請求被告移轉登記外，原告己○○○為息
    爭端，於93年9月14日發函被告，表示其應有部分為1/3，惟
    僅請求應有部分之1/9，其餘部分各讓與原告甲○○與被告
    各1/9，請被告交出土地所有權狀、印鑑證明及相關文件，
    配合辦理所有權移轉登記，仍未獲得被告同意。再被告於85
    年間親筆書立契約（即85年契約書），肯認兩造3人就系爭
    土地持分均為1/3，並同意俟農地得移轉為應有部分登記時
    ，即無條件同意終止契約，提供相關文件辦理移轉登記，而
    原告2人以起訴狀繕本送達作為終止系爭協議書之借名契約
    關係之意思表示等情，亦為兩造所不爭執，有原告甲○○93
    年9月16日存證信函、原告己○○○93年9月14日存證信函、
    被告93年9月9日存證信函、85年契約書、民事起訴狀附卷可
    稽（見調解卷第8至14頁、第3頁），足堪認為真實。
  (三)又查，原告己○○○、甲○○所擬並簽署之93年11月6日協
    議書（下稱93年協議書）第2條約明：「乙○○○同意無條
    件配合按乙○○○4/9、甲○○或其繼承人4/9、己○○○或
    其繼承人1/9之持分比例辦理坐落於臺北市○○區○○段4小
    段105地號土地之土地分割複丈暨所有權移轉登記手續；包
    括交付所持有之該地號土地所有權狀正本、乙○○○印鑑明
    4份、戶口名簿影本及於辦理所有權移轉登記應備文件上加
    蓋與該印鑑證明相符之印章等事宜」等語，且被告並未簽署
    93年協議書等情，為兩造所不爭執，有93年協議書在卷足證
    （見調解卷第26至28頁），亦堪信為真實。
四、惟查，原告主張依系爭協議書之約定，暨以起訴狀繕本送達
    作為終止協議書之借名契約關係之意思表示，被告應移轉系
    爭土地所有權應有部分各1/3與原告張秀米、甲○○等情，
    則為被告所否認，並進而抗辯兩造3人原各持有系爭土地及
    109地號土地應有部分之1/3，然依93年協議書約定，原告己○○○提議以其在系爭土地之持分2/9，交換被告與原告甲○○在109地號土地之全部持分，依此交換結果，兩造3人在
    系爭土地之應有部分為原告己○○○1/9、原告甲○○4/9、
    被告4/9，己○○○則取得109地號土地之應有部分全部，是
    被告應移轉系爭土地4/9予原告甲○○，1/9予原告己○○○
    ，因此，原告己○○○逾此部分之請求顯然無理由，應予駁
    回等語。是本件兩造之爭執點厥為：(一)依93年11月6日協議
    書，兩造是否係就系爭土地及109地號土地達成「系爭土地
    之應有部分為原告己○○○1/9、原告甲○○4/9、被告4/9
    ，己○○○則取得109地號土地之應有部分全部」之協議？
    (二)原告己○○○、甲○○請求被告分別移轉登記系爭土地權
    利範圍各1/3，是否有理由？茲析述如下：
  (一)兩造就系爭土地及109地號土地應有部分未達成交換之協議
    ：
  1.就本件原告起訴請求移轉系爭土地應有部分權利範圍各1/3
    乙節，被告雖以兩造間於93年間就系爭土地及109地號土地
    持分已達成交換協議，依交換結果，三方在系爭土地之應有
    部分應為原告己○○○1/9，原告甲○○4/9，被告4/9，原
    告己○○○取得109地號土地之全部權利云云為抗辯，然為
    原告所否認。經查，原告甲○○於93年9月14日存證信函，
    向被告表示其就系爭土地之應有部分為1/3，而原告己○○○於同日亦以存證信函向被告表示其就系爭土地之應有部分
    為1/3，惟僅請求分割得1/9等情，有存證信函2紙附卷足稽
    （見調解卷第8至11頁），均無任何提及109地號土地或互易
    之字眼，且被告即於93年9月22日以存證信函就1/9之數值從
    何而來提出質疑，亦有存證信函在卷可證（見本院卷第48頁
    ），參以，被告之配偶張永明於本院審理中到庭陳稱：「（
    法官問：原證11信函（即被告93年9月22日存證信函）是否
    你寫的？）這是我寫的，因為之前都沒有提到過要1/9的比
    例，忽然間才告訴我們要分1/9的比例，我認為有交換的意
    思，所以我才特別發存證信函問他」、「（原告訴訟代理人
    問：1/9的事情是否在接到存證信函前都沒有聽過？）是的
    」等語，有本院94年6月20日言詞辯論筆錄可證（見本院卷
    第66頁），是兩造3人約定就系爭土地應有部分各有權利範
    圍1/3，雖原告己○○○曾於93年9月14日存證信函表明願意
    僅請求1/9，將其所有其中1/9讓與並登記予被告，但該函件
    並非契約，僅屬一種要約，被告並未於相當期間內承諾，依
    民法第157條規定，該要約已失其拘束力，兩造間尚難謂有
    互易契約存在（最高法院70年度台上字第2495號判例意旨參
    照），且被告上開存證信函更表示原告己○○○未答覆109
    地號土地之問題，均不足以證明兩造間有以109地號土地應
    有部分交換系爭土地應有部分之互易協議存在。參以，系爭
    土地面積9,303.62方公尺，公告土地現值每平方公尺4,397
    元，而109地號土地面積3,197.28平方公尺，公告土地現值
    每平方公尺2,300元，有土地登記謄本2份可證（見調解卷第
    16 頁、本院卷第38頁），二者非但面積不同，價值亦顯不
    相當，依常情亦不會有人以價值較高之土地，交換較為低廉
    之土地，可以佐證兩造間有並未有以109地號土地應有部分
    交換系爭土地應有部分之互易協議存在。
  2.按對話人為意思表示者，其意思表示，以相對人了解時，發
    生效力；非對話而為意思表示者，其意思表示，以通知達到
    相對人時，發生效力；對話為要約者，非立時承諾，即失其
    拘束力；將要約擴張、限制或為其他變更而承諾者，視為拒
    絕原要約而為新要約，民法第94條、第95條第1項前段、第
    156條、第160條第2項分別定有明文。查，原告甲○○及其
    配偶張永芳於93年11月8日持原告2人於93年11月6日所擬並
    簽署之協議書一式4份前往被告家中，因被告不同意應有部
    分之比例而未當場簽署，原告甲○○遂將上開協議書留置被
    告家中等情，為被告自認（見調解卷第33頁），並有93年協
    議書存卷可參（見調解卷第頁26至28頁），堪信為真實。至
    於補註乙節，原告主張乃係被告配偶張永明約原告甲○○及
    張永芳於93年11月28日（星期日）鄉午在陽明山山仔后見面
    ，張永明要求在93年協議書上補註其所提出之書面條件，及
    要求己○○○分擔84年度至93年度「仰德建地」之地價稅款
    ，有補註1份附卷可考（見本院卷第62頁）。因張永明所提
    出之補註款第1條「張永芳放棄之法定應繼分讓予張永明繼
    承」，影響其他繼承人之權益，且與系爭土地無涉，而第2
    條「……105地號……申請分割等移轉登記手續……不論完
    成登記與否，和乙○○○無涉」，如辦理分割等移轉登記過
     程中，被告藉故不蓋印鑑章，或提供任何資料致使無法順
    利移轉登記，其不利益均屬原告，則原告根本毫無保障可言
    。是張永芳當場不同意，要求退還93年協議書，並於同日下
    午將補註傳真自始不知原委之原告己○○○參考等語，而由
    被告當庭陳稱：「（法官問：提示被證3號（即93年協議書
    ），當初為何你沒簽名）這份協議書是甲○○及張永芳拿來
    我家要給我簽，當時我們是同意，但是我們認為當時還有一
    些帳要填下去，所以協議書先放我家，他們先回去，經過兩
    星期後，我先生（即張永明）約他們2人到陽明山，要將加
    註的份協議書退給他們，後來的情形我不瞭解」等語，可
    知被告就此部分不爭執，此有94年6月20日言詞辯論筆錄可
    參（見本院卷第65頁正、反面），堪信原告此部分所主張，
    與事實尚屬相符。由以上所述，可知被告顯已將原告93年協
    議書之要約予以限制、變更而為承諾，依民法第160條第2項
    規定，視為拒絕原要約而為新要約。原告2人既未就被告所
    為新要約於相當時期內予以承諾，該項新要約即失其效力，
    原告2人自可不受其拘束（最高法院83年度台上字第1762 號
    判決意旨參照）。從而，被告抗辯兩造就系爭土地之應有部
    分已達成原告己○○○1/9、原告甲○○4/9、被告4/9之協
    議等情，顯非有據，並不足取。
  3.又查，109地號土地登記為原告己○○○所有，有土地登記
    謄本附卷足稽（見本院卷第38頁），且兩造就系爭土地及
    109地號土地應有部分既無交換之協議，且就系爭土地之應
    有部分未達成原告己○○○1/9、原告甲○○4/9、被告4/9
    之協議，已如上述，則被告縱能證明109地號土地非原告己○○○單獨所有，而係兩造3人各自擁有應有部分1/3，亦與
    本件原告起訴求為被告移轉登記系爭土地權利範圍各1/3之
    判決無關，是被告提出錄音光碟及譯文（見本院卷第138至
    167頁）、分攤費用明細及收據（見本院卷第14-1至16頁）
    。況查，原告己○○○主張109地號土地為其以600萬元自張
    阿維購買，業據其提出張阿維及其銀行往來之存摺2份為證
    （見本院卷第39至45頁），而被告主張關於上開款項有資金
    回流，雖提出其自行製作之存摺資金流向圖為據（見本卷第
    53頁），然被告主張77年9月19日由張阿維帳戶支出之400
    萬元，並無法證明係回流至原告己○○○之帳戶，此由原告
    己○○○上開存摺在77年9月19日之後，並無400萬元存入之
    紀錄足證，參以，證人丙○○○證稱：「（原告訴訟代理人
    問：你是否有跟己○○○去過國稅局辦理109地號相關事宜
    ？）我過去是在做稅務方面的，在77年時關於贈與稅的事情
    要我帶他去稅務單位，第一次稅務人員問他說怎麼有這麼多
    土地稅務人員不相信，因為稅金要80幾萬所以沒有辦成，第
    二次去時，他拿存摺、股票、所有權狀去，因為稅金要90多
    萬，第三次94年6月賴太太要我帶他去找當時的資料，賴太
    太是說因為家裡有糾紛要找這些資料證明，承辦人員表示沒
    有留存相關資料，之後我就不知道了。」等語，可佐證原告
    己○○○確有前往財政部國稅局申請撤銷贈與稅之事實，是
    原告主張因此109地號土地始由張阿維先過戶與訴外人許素
    美，再移轉登記予原告己○○○，不影響原告己○○○出資
    購買109地號土地等情，尚屬可採。再查，依被告所陳，系
    爭土地乃張阿維生前為杜絕糾紛而於78年間要各房代表見證
    簽署系爭協議，反觀109地號土地由原告己○○○於78年間
    取得所有權，尚系爭土地與109地號土地均為張阿維之物業
    ，則張何維單獨要求系爭土地為分配協議，而未對109地號
    土地為相同處理，既與常情不符。且被告所提出之錄音光碟
    及譯文之真正，為原告所否認，而上開錄音非但無法表示張
    阿維生前之最後意思決定為何，且未能證明兩造曾就109地
    號土地有為任何協議，及就系爭土地與109地號土地有互易
    之約定，均不足作為對被告有利之事實認定之證據。
  (二)原告己○○○、甲○○請求被告分別移轉登記系爭土地權利
    範圍各1/3為有理由：
    兩造間既未就系爭土地及109地號土地達成交換之協議，已
    如上述，而被告就兩造間有系爭協議，關於兩造將合購之系
    爭土地，共同約定以被告之名義作為登記名義人，且每人各
    持分1/3之事實，並不爭執，佐以被告亦不否認其曾於85年
    間親筆書立契約，承認兩造3人就系爭土地持分均為1/3，並
    同意俟農地得移轉為應有部分登記時，即無條件同意終止契
    約，提供相關文件辦理移轉登記等情，亦有如前述，從而，
    原告己○○○、甲○○就系爭土地之應有部分權利範圍各為
    1/3，且被告同意於得為應有部分之登記時，應配合原告己○○○、甲○○辦理分割登記，均堪信為真實。則原告己○○○、甲○○以土地法及農業發展條例禁止農地移轉共有之
    限制業經刪除，現時農地可移轉共有，故系爭土地即無必要
    再以被告作為登記名義人為由，而以起訴狀繕本送達作為終
    止系爭協議書之借名契約關係之意思表示，請求被告分別移
    轉登記系爭土地權利範圍各1/3，核屬有據。
五、綜上所述，被告所辯各節，均無足取。因此原告依系爭協議
    書之約定，暨以本件起訴狀繕本送達被告作為終止上開協議
    書之借名契約關係之意思表示，進而請求被告應將坐落臺北
    市○○區○○段4小段105地號、面積9,303.62平方公尺、應
    有部分權利範圍各1/3之土地所有權分別移轉登記予原告己○○○、甲○○之主張，為有理由，應予准許。
六、本件事證已臻明確，兩造其餘之攻擊或防禦方法或未經援用
    之證據，經本院斟酌後，認為均不足以影響本判決之結果，
    自無一一詳予論駁之必要，併此敘明。
七、據上論結，本件原告之訴為有理由，依民事訴訟法第78條，
    判決如主文。
中    華    民    國    95    年    10    月    5     日
                  民事第三庭    法  官  曾啟謀
以上正本係照原本作成
如對本判決上訴，須於判決送達後20日內向本院提出上訴狀
中    華    民    國    95    年    10    月    5     日
                                書記官  王月伶


司法院資訊處製作；財團法人民間司法改革基金會備份。
